ACORDAO-COMPLETO-2388705

ACÓRDÃO 13083/2019 ATA 44/2019 - SEGUNDA CÂMARA

VISTOS, relatados e discutidos estes autos de pensões militares deferidas pelo Serviço de Inativos e Pensionistas do Comando da Marinha em favor de Adma da Silva Manacas, Alessandra Miguez Nascimento Lins, Andrea Guerreiro da Silva, Aurizete Silva de Almeida, Cláudia Lima dos Santos, Enilda da Silva Bezerra, Eva Nunes de Paula, Jamira Rangel de Albuquerque, Leilda Wu de Araújo, Márcia Maria Granja Franca, Maria Helena Pereira dos Santos Bispo, Maria Rosa de Lima Muniz, Maria Shyleny Muniz da Silva, Maria do Carmo da Fonseca Lacerda, Nadir Carmo da Silva Figueiredo, Natália Nery da Silva, Nilma Martins Peixoto, Nilzete Erlinda Froeder dos Santos e Sheilia Carneiro Martins;
ACORDAM os Ministros do Tribunal de Contas da União, reunidos em Sessão da 2ª Câmara, nos termos do art. 71, III e IX, da Constituição de 1988, e dos arts. 1º, V, 39, II, e 45 da Lei nº  8.443, de 1992, além dos arts. 260, § 1º, e 262, § 2º, do RITCU, ante as razões expostas pelo Relator, em:
	9.1. considerar legais os atos de pensão militar em favor de Eva Nunes de Paula (à Peça 3 sob o nº 34014/2017) , Adma da Silva Manacas, Andréa Guerreiro da Silva, Aurizete Silva de Almeida, Enilda da Silva Bezerra, Nadir Carmo da Silva Figueiredo e Natália Nery da Silva (à Peça 4 sob o nº  34086/2017) , Alessandra Miguez Nascimento Lins e Márcia Maria Granja França (à Peça 5 sob o nº  34355/2017) , Leilda Wu de Araújo (à Peça 6 sob o nº 34588/2017) , Nilma Martins Peixoto e Sheilia Carneiro Martins (à Peça 7 sob o nº  34641/2017) ,  Maria Rosa de Lima Muniz e Maria Shyleny Muniz da Silva (à Peça 8 sob o nº 34754/2017) , Nilzete Erlinda Froeder dos Santos (à Peça 9 sob o nº  34811/2017) e Jamira Rangel de Albuquerque (à Peça 11 sob o nº  35417/2017) , concedendo-lhes o respectivo registro;
	9.2. considerar ilegais os atos de pensão militar instituída em favor de Maria do Carmo da Fonseca Lacerda (à Peça 2 sob o nº 33100/2017) , Cláudia Lima dos Santos e Maria Helena Pereira dos Santos Bispo (à Peça 10 sob o nº 35297/2017) negando-lhes o respectivo registro;
9.3. dispensar o ressarcimento das quantias percebidas indevidamente, mas de boa-fé, em consonância com a Súmula n.º 106 do TCU;
9.4. determinar que, no prazo de 15 (quinze) dias contados da ciência desta deliberação, o  Serviço de Inativos e Pensionistas do Comando da Marinha adote as seguintes medidas:
9.4.1. faça cessar os pagamentos decorrentes dos atos ora considerados ilegais pelo item 9.2 deste Acórdão, sob pena de responsabilidade solidária da autoridade administrativa omissa, nos termos do art. 71, IX, da Constituição de 1988 e do art. 262, caput, do Regimento Interno do TCU; 
9.4.2. dê ciência do inteiro teor desta deliberação às interessadas indicadas no item 9.2 deste Acórdão, alertando-as de que o efeito suspensivo proveniente da eventual interposição de recurso junto ao TCU não as eximirá da devolução dos valores percebidos indevidamente após a notificação, diante do não provimento ao referido recurso, devendo encaminhar os comprovantes dessa notificação ao TCU no prazo de até 30 (trinta) dias;
9.4.3. encaminhe a este Tribunal, se for o caso, nos termos do art. 262, § 2º, do Regimento Interno do TCU, os novos atos das aludidas pensões militares, sem a ilegalidade indicada nesta deliberação, para ser submetido à apreciação pelo TCU, na forma do art. 260, caput, do Regimento Interno do TCU;
9.5. determinar que a unidade técnica adote as seguintes medidas:
9.5.1. envie a cópia do presente Acórdão, com o Relatório e o Voto, ao Serviço de Inativos e Pensionistas do Comando da Marinha, para ciência e efetivo cumprimento ao item 9.4 deste Acórdão; e
9.5.2. arquive o presente processo, sem prejuízo de promover o monitoramento da determinação proferida pelo item 9.4 deste Acórdão, representando ao TCU, se necessário.

PENSÃO MILITAR. Atos de Pensão militar da unidade emissora MINISTÉRIO DA DEFESA-COMANDO DA MARINHA (VINCULADOR), enviados ao TCU pela unidade de controle interno Centro de Controle Interno da Marinha para fins de análise e julgamento

Segunda Câmara

Serviço de Inativos e Pensionistas do Comando da Marinha.

3. Interessadas: Adma da Silva Manacas (CPF XXX.153.002-XX); Alessandra Miguez Nascimento Lins (CPF XXX.292.177-XX); Andrea Guerreiro da Silva (CPF XXX.756.902-XX); Aurizete Silva de Almeida (CPF XXX.383.702-XX); Cláudia Lima dos Santos (CPF XXX.346.817-XX); Enilda da Silva Bezerra (CPF XXX.393.682-XX); Eva Nunes de Paula (CPF XXX.768.407-XX); Jamira Rangel de Albuquerque (CPF XXX.130.737-XX); Leilda Wu de Araújo (CPF XXX.995.704-XX); Márcia Maria Granja Franca (CPF XXX.844.017-XX); Maria Helena Pereira dos Santos Bispo (CPF XXX.698.717-XX); Maria Rosa de Lima Muniz (CPF XXX.689.233-XX); Maria Shyleny Muniz da Silva (CPF XXX.085.773-XX); Maria do Carmo da Fonseca Lacerda (CPF XXX.337.337-XX); Nadir Carmo da Silva Figueiredo (CPF XXX.474.407-XX); Natália Nery da Silva (CPF XXX.643.897-XX); Nilma Martins Peixoto (CPF XXX.303.277-XX); Nilzete Erlinda Froeder dos Santos (CPF XXX.207.016-XX); Sheilia Carneiro Martins (CPF XXX.054.487-XX).

13.1. Ministros presentes: Ana Arraes (Presidente), Augusto Nardes, Aroldo Cedraz e Raimundo Carreiro.
13.2. Ministro-Substituto presente: André Luís de Carvalho (Relator).

ANDRÉ DE CARVALHO

Trata-se de pensões militares deferidas pelo Serviço de Inativos e Pensionistas do Comando da Marinha em favor de Adma da Silva Manacas, Alessandra Miguez Nascimento Lins, Andrea Guerreiro da Silva, Aurizete Silva de Almeida, Cláudia Lima dos Santos, Enilda da Silva Bezerra, Eva Nunes de Paula, Jamira Rangel de Albuquerque, Leilda Wu de Araújo, Márcia Maria Granja Franca, Maria Helena Pereira dos Santos Bispo, Maria Rosa de Lima Muniz, Maria Shyleny Muniz da Silva, Maria do Carmo da Fonseca Lacerda, Nadir Carmo da Silva Figueiredo, Natália Nery da Silva, Nilma Martins Peixoto, Nilzete Erlinda Froeder dos Santos e Sheilia Carneiro Martins.
2.	Após a análise final do feito, o auditor federal da Sefip lançou o seu parecer conclusivo à Peça 13, com a anuência, por delegação de competência, do diretor da unidade técnica (Peça 14) , nos seguintes termos:
	" (...) 2. Os atos desse processo pertencem às seguintes unidades:
	2.1. Unidade emissora: Ministério da Defesa-Comando da Marinha (Vinculador) .
	2.2. Unidade cadastradora:  Serviço de Inativos e Pensionistas da Marinha.
	2.3. Subunidade cadastradora: SVPM - Pensão Militar.
	Exame técnico
	Procedimentos aplicados
	3. Os procedimentos para exame, apreciação e registro de atos de pessoal encontram-se estabelecidos na Instrução Normativa TCU 78/2018 e na Resolução TCU 206/2007. Essas normas dispõem que os atos de pessoal disponibilizados por meio do e-Pessoal devem ser submetidos previamente a críticas automatizadas, com base em parâmetros predefinidos.
	4. As críticas das informações cadastradas na etapa de coleta do ato foram elaboradas e validadas levando-se em conta as peculiaridades de cada ato. Os itens verificados nessa etapa são inerentes a dados cadastrais, fundamentos legais, mapa de tempo, ficha financeira, assim como eventuais ocorrências de acumulação. Trata-se de verificações abrangentes, minuciosas e precisas e sem a necessidade de ação humana e, portanto, menos suscetível a falhas. As críticas aplicadas estão discriminadas no sistema, no Menu e-Pessoal, opção 'Crítica', que podem ser acessadas mediante concessão de perfil específico a servidores do TCU responsáveis pela análise.
	5. Além das críticas automatizadas, há verificação humana adicional no caso de haver alertas do sistema ou informações não formatadas, como esclarecimentos do gestor ou do controle interno.
	6. As críticas também consideram os registros do Sistema Integrado de Administração de Recursos Humanos (Siape) . O Siape disponibiliza informações atualizadas sobre as parcelas que integram os proventos, diferentemente, portanto, do e-Pessoal, que informa as parcelas no momento do registro do ato.
	7. Essa confrontação com o Siape fornece uma visão atual e verdadeira da situação, o que permite descaracterizar irregularidades e inconsistências que, embora constantes do e-Pessoal, já foram corrigidas.
	8. As verificações detectadas nos atos encontram-se discriminadas na aba de pendências de cada ato no sistema e-Pessoal, bem como nos espelhos dos atos contemplados por esta instrução.
	Exame das Constatações
	9. Ato: 33100/2017 - Interessado: Joao de Faria Lacerda - CPF XXX.078.407-XX
	9.1. Beneficiário: Maria do Carmo da Fonseca Lacerda - CPF XXX.337.337-XX - Cônjuge
	9.2. Parecer do Controle Interno: considerar o ato Legal.
	9.3. Por intermédio de análises realizadas por esta Unidade Técnica no presente ato, não se constatou irregularidade que obste a chancela pela legalidade.
	9.4. Encaminhamento do ato:
	9.4.1. Considerar legal e conceder registro do ato de Joao de Faria Lacerda. 
	10. Ato: 34014/2017 - Interessado: Afranio Costa de Castro - CPF XXX.623.127-XX
	10.1. Beneficiário: Eva Nunes de Paula - CPF: XXX.768.407-XX - Companheiro (a) 
	10.2. Parecer do Controle Interno: considerar o ato Legal.
	10.3. Por intermédio de análises realizadas por esta Unidade Técnica no presente ato, não se constatou irregularidade que obste a chancela pela legalidade.
	10.4. Encaminhamento do ato: 
	10.4.1. Considerar legal e conceder registro do ato de Afranio Costa de Castro. 
	11. Ato: 34086/2017 - Interessado: Manoel Armando da Silva - CPF XXX.098.212-XX
	11.1. Beneficiários: Nadir Carmo da Silva Figueiredo - CPF XXX.474.407-XX - Filho (a) ; Adma da Silva Manacas - CPF XXX.153.002-XX - Filho (a) ; Aurizete Silva de Almeida - CPF XXX.383.702-XX - Filho (a) ; Andrea Guerreiro da Silva - CPF XXX.756.902-XX - Filho (a) ; Enilda da Silva Bezerra - CPF: XXX.393.682-XX - Filho (a) e Natalia Nery da Silva - CPF XXX.643.897-XX - Cônjuge
	11.2. Parecer do Controle Interno: considerar o ato Legal.
	11.3. Por intermédio de análises realizadas por esta Unidade Técnica no presente ato, não se constatou irregularidade que obste a chancela pela legalidade.
	11.4. Encaminhamento do ato: 
	11.4.1. Considerar legal e conceder registro do ato de Manoel Armando da Silva. 
	12. Ato: 34355/2017 - Interessado: Nestor Sanctos Filho - CPF XXX.887.237-XX
	12.1. Beneficiários: Marcia Maria Granja Franca - CPF XXX.844.017-XX - Companheiro (a) e Alessandra Miguez Nascimento Lins - CPF XXX.292.177-XX - Filho (a) 
	12.2. Parecer do Controle Interno: considerar o ato Legal.
	12.3. Por intermédio de análises realizadas por esta Unidade Técnica no presente ato, não se constatou irregularidade que obste a chancela pela legalidade.
	12.4. Encaminhamento do ato:
	12.4.1. Considerar legal e conceder registro do ato de Nestor Sanctos Filho.
	13. Ato: 34588/2017 - Interessado: Joviano Carlos de Araujo - CPF XXX.282.267-XX
	13.1. Beneficiário: Leilda Wu de Araujo - CPF XXX.995.704-XX - Cônjuge
	13.2. Parecer do Controle Interno: considerar o ato Legal.
	13.3. Por intermédio de análises realizadas por esta Unidade Técnica no presente ato, não se constatou irregularidade que obste a chancela pela legalidade.
	13.4. Encaminhamento do ato: 
	13.4.1. Considerar legal e conceder registro do ato de Joviano Carlos de Araujo.
	14. Ato: 34641/2017 - Interessado: Antonio Martins - CPF XXX.957.347-XX
	14.1. Beneficiários: Nilma Martins Peixoto - CPF XXX.303.277-XX - Filho (a) e Sheilia Carneiro Martins - CPF XXX.054.487-XX - Filho (a) 
	14.2. Parecer do Controle Interno: considerar o ato Legal.
	14.3. Por intermédio de análises realizadas por esta Unidade Técnica no presente ato, não se constatou irregularidade que obste a chancela pela legalidade.
	14.4. Encaminhamento do ato: 
	14.4.1. Considerar legal e conceder registro do ato de Antonio Martins. 
	15. Ato: 34754/2017 - Interessado: Jose Zuito Muniz - CPF XXX.879.463-XX
	15.1. Beneficiários: Maria Shyleny Muniz da Silva - CPF XXX.085.773-XX - Filho (a) e Maria Rosa de Lima Muniz - CPF XXX.689.233-XX - Cônjuge
	15.2. Parecer do Controle Interno: considerar o ato Legal.
	15.3. Por intermédio de análises realizadas por esta Unidade Técnica no presente ato, não se constatou irregularidade que obste a chancela pela legalidade.
	15.4. Encaminhamento do ato: 
	15.4.1. Considerar legal e conceder registro do ato de Jose Zuito Muniz. 
	16. Ato: 34811/2017 - Interessado: Adeildo Pedro dos Santos - CPF XXX.159.874-XX
	16.1. Beneficiário: Nilzete Erlinda Froeder dos Santos - CPF XXX.207.016-XX - Cônjuge
	16.2. Parecer do Controle Interno: considerar o ato Legal.
	16.3. Por intermédio de análises realizadas por esta Unidade Técnica no presente ato, não se constatou irregularidade que obste a chancela pela legalidade.
	16.4. Encaminhamento do ato: 
	16.4.1. Considerar legal e conceder registro do ato de Adeildo Pedro dos Santos. 
	17. Ato: 35297/2017 - Interessado: Manoel Bispo dos Santos - CPF XXX.225.567-XX
	17.1. Beneficiários: Claudia Lima dos Santos - CPF XXX.346.817-XX - Filho (a) e Maria Helena Pereira dos Santos Bispo - CPF XXX.698.717-XX - Cônjuge
	17.2. Parecer do Controle Interno: considerar o ato Legal.
	17.3. Por intermédio de análises realizadas por esta Unidade Técnica no presente ato, não se constatou irregularidade que obste a chancela pela legalidade.
	17.4. Encaminhamento do ato: 
	17.4.1. Considerar legal e conceder registro do ato de Manoel Bispo dos Santos. 
	18. Ato: 35417/2017 - Interessado: Francisco das Chagas de Albuquerque - CPF XXX.637.827-XX
	18.1. Beneficiário: Jamira Rangel de Albuquerque - CPF XXX.130.737-XX - Cônjuge
	18.2. Parecer do Controle Interno: considerar o ato Legal.
	18.3. Por intermédio de análises realizadas por esta Unidade Técnica no presente ato, não se constatou irregularidade que obste a chancela pela legalidade.
	18.4. Encaminhamento do ato: 
	18.4.1. Considerar legal e conceder registro do ato de Francisco das Chagas de Albuquerque. 
	Conclusão
	19. A abrangência e a profundidade das verificações levadas a efeito fundamentam convicção de que os atos 35297/2017, 34811/2017, 35417/2017, 34014/2017, 33100/2017, 34641/2017, 34588/2017, 34355/2017, 34086/2017 e 34754/2017 podem ser apreciados pela legalidade, em razão de não terem sido encontradas irregularidades nos atos, de acordo com o item Exame das Constatações desta instrução.
	Proposta de encaminhamento
	20. Ante o exposto, com fundamento no art. 71, III, da Constituição Federal, no art. 1º, V, e art. 39, I e II, da Lei 8.443/1992, no art. 260 do RITCU, propõe-se: 
	20.1. Considerar Legais e conceder o registro dos atos de Manoel Bispo dos Santos, Adeildo Pedro dos Santos, Francisco das Chagas de Albuquerque, Afranio Costa de Castro, Joao de Faria Lacerda, Antonio Martins, Joviano Carlos de Araujo, Nestor Sanctos Filho, Manoel ARMANDO da Silva e Jose Zuito Muniz."
3.	Enfim, por intermédio do Exmo. Sr. Procurador Rodrigo Medeiros de Lima, o MPTCU manifestou a sua concordância em relação à referida proposta da unidade técnica, com a exceção para as pensões instituídas por João de Faria Lacerda e Manoel Bispo dos Santos, tendo consignado, para tanto, o seu parecer à Peça 15 nos seguintes termos:
	" (...) 3. Os atos de peças 2 e 10 tratam, respectivamente, das pensões militares instituídas por Joao de Faria Lacerda e Manoel Bispo dos Santos.
	4. Ocorre que João de Faria Lacerda ocupante, na ativa, do posto Suboficial, foi transferido para a reserva remunerada em 10/12/1999, quando contava com 47 anos de idade e 30 anos, 2 meses, 16 dias de serviço. A partir dessa data, o instituidor passou a receber os proventos calculados com base no soldo de 2º Tenente, com base na redação original do art. 50, inciso II, da Lei 6.880/1980.
	5. Posteriormente, em 31/10/2002, o Sr. João foi reformado, em decorrência de invalidez permanente, e passou a receber proventos calculados com base no soldo de 1º Tenente, ou seja, dois postos acima daquele que ostentava na atividade.
	6. No que concerne a Manoel Bispo dos Santos, semelhante situação ocorreu, pois ele era ocupante, na ativa, do posto de 3º Sargento, foi transferido para a reserva remunerada em 9/4/1992, quando contava com 49 anos de idade e 30 anos, 8 meses, 19 dias de serviço, passando a receber os proventos calculados com base no soldo de 2º Sargento.
	7. Porém, em 23/5/1998, o Sr. Manoel Bispo foi reformado, por ter sido considerado incapaz, passando a receber proventos calculados com base no soldo de 2º Tenente, quatro postos acima do que ostentava na atividade, fundamentando-se no art. 110, §1º, alínea 'b' da Lei 6.880/1980.
	8. Esta Corte de Contas firmou entendimento, por intermédio do Acórdão 2225/2019-TCU-Plenário da relatoria do Ministro Benjamin Zymler e proferido na sessão de 18/9/2019, no sentido de que não há embasamento legal para o cálculo dos proventos de reforma tendo por referência dois postos acima daquele ostentado pelo militar na atividade. A Lei 6.880/1980 trata do tema em seus arts. 50, 108 e 110 (grifos acrescidos) :
	'Art. 50. São direitos dos militares:
	(...) II - a percepção de remuneração correspondente ao grau hierárquico superior ou melhoria da mesma quando, ao ser transferido para a inatividade, contar mais de 30 (trinta) anos de serviço; (redação original) 
	II - o provento calculado com base no soldo integral do posto ou graduação que possuía quando da transferência para a inatividade remunerada, se contar com mais de trinta anos de serviço; (Redação dada pela Medida Provisória nº 2.215-10, de 31.8.2001) 
	III - a remuneração calculada com base no soldo integral do posto ou graduação quando, não contando 30 (trinta) anos de serviço, for transferido para a reserva remunerada, ex officio, por ter atingido a idade-limite de permanência em atividade no posto ou na graduação, ou ter sido abrangido pela quota compulsória; e (Redação original) 
	III - o provento calculado com base no soldo integral do posto ou graduação quando, não contando trinta anos de serviço, for transferido para a reserva remunerada, ex officio, por ter atingido a idade-limite de permanência em atividade no posto ou na graduação, ou ter sido abrangido pela quota compulsória; e (Redação dada pela Medida Provisória nº 2.215-10, de 31.8.2001) 
	(...) Art. 108. A incapacidade definitiva pode sobrevir em conseqüência de:
	I - ferimento recebido em campanha ou na manutenção da ordem pública;
	II - enfermidade contraída em campanha ou na manutenção da ordem pública, ou enfermidade cuja causa eficiente decorra de uma dessas situações;
	III - acidente em serviço;
	IV - doença, moléstia ou enfermidade adquirida em tempo de paz, com relação de causa e efeito a condições inerentes ao serviço;
	V - tuberculose ativa, alienação mental, neoplasia maligna, cegueira, lepra, paralisia irreversível e incapacitante, cardiopatia grave, mal de Parkinson, pênfigo, espondiloartrose anquilosante, nefropatia grave e outras moléstias que a lei indicar com base nas conclusões da medicina especializada; e (Redação original) 
	V - tuberculose ativa, alienação mental, esclerose múltipla, neoplasia maligna, cegueira, lepra, paralisia irreversível e incapacitante, cardiopatia grave, mal de Parkinson, pênfigo, espondiloartrose anquilosante, nefropatia grave e outras moléstias que a lei indicar com base nas conclusões da medicina especializada; e (Redação dada pela Lei nº 12.670, de 2012) 
	VI - acidente ou doença, moléstia ou enfermidade, sem relação de causa e efeito com o serviço.
	§ 1º Os casos de que tratam os itens I, II, III e IV serão provados por atestado de origem, inquérito sanitário de origem ou ficha de evacuação, sendo os termos do acidente, baixa ao hospital, papeleta de tratamento nas enfermarias e hospitais, e os registros de baixa utilizados como meios subsidiários para esclarecer a situação.
	§ 2º Os militares julgados incapazes por um dos motivos constantes do item V deste artigo somente poderão ser reformados após a homologação, por Junta Superior de Saúde, da inspeção de saúde que concluiu pela incapacidade definitiva, obedecida à regulamentação específica de cada Força Singular.
	Art. 110. O militar da ativa julgado incapaz definitivamente por um dos motivos constantes dos itens I e II do artigo 108 será reformado com remuneração calculada com base no soldo correspondente ao grau hierárquico imediato ao que possuir na ativa. (Redação original) 
	Art. 110. O militar da ativa ou da reserva remunerada, julgado incapaz definitivamente por um dos motivos constantes dos incisos I e II do art. 108, será reformado com a remuneração calculada com base no soldo correspondente ao grau hierárquico imediato ao que possuir ou que possuía na ativa, respectivamente. (Redação dada pela Lei nº 7.580, de 1986) 
	§ 1º Aplica-se o disposto neste artigo aos casos previstos nos itens III, IV e V do artigo 108, quando, verificada a incapacidade definitiva, for o militar considerado inválido, isto é, impossibilitado total e permanentemente para qualquer trabalho.
	§ 2º Considera-se, para efeito deste artigo, grau hierárquico imediato:
	a) o de Primeiro-Tenente, para Guarda-Marinha, Aspirante-a-Oficial e Suboficial ou Subtenente;
	b) o de Segundo-Tenente, para Primeiro-Sargento, Segundo-Sargento e Terceiro-Sargento; e
	c) o de Terceiro-Sargento, para Cabo e demais praças constantes do Quadro a que se refere o artigo 16.
	§ 3º Aos benefícios previstos neste artigo e seus parágrafos poderão ser acrescidos outros relativos à remuneração, estabelecidos em leis especiais, desde que o militar, ao ser reformado, já satisfaça às condições por elas exigidas.
	§ 4º O direito do militar previsto no artigo 50, item II, independerá de qualquer dos benefícios referidos no caput e no § 1° deste artigo, ressalvado o disposto no parágrafo único do artigo 152. (Revogado pela Medida Provisória nº 2.215-10, de 31.8.2001) 
	§ 5º Quando a praça fizer jus ao direito previsto no artigo 50, item II, e, conjuntamente, a um dos benefícios a que se refere o parágrafo anterior, aplicar-se-á somente o disposto no § 2º deste artigo. (Revogado pela Medida Provisória nº 2.215-10, de 31.8.2001) '
	
	9. Da leitura dos dispositivos, observa-se que o benefício de 'proventos calculados sobre o posto hierárquico imediato', seja em consequência de transferência para a inatividade com mais de 30 anos de serviço, conforme dispõe o art. 50 da Lei 6.880/1980, seja pelo motivo de o militar ter sido considerado incapaz definitivamente, conforme art. 110 da mesma lei, somente pode ser calculado com base no soldo correspondente ao grau hierárquico imediato ao que possuir ou que possuía na ativa.
	10. Neste sentido, pede-se vênia para transcrever trecho do elucidativo voto condutor do relator, Ministro Benjamin Zymler, nos autos do Acórdão 13439/2019-TCU-Primeira Câmara (grifos no original) :
	'8.	Como se vê, o benefício previsto no art. 110 da Lei 6.880/1980, expressamente dirigido ao militar da ativa ou da reserva remunerada, não alcança o militar reformado. Ademais, quer da ativa, quer da reserva, o benefício se traduz no cálculo dos proventos com base no soldo do posto hierárquico imediato àquele que o favorecido apresentava na ativa - ou seja, não há espaço na norma para o cálculo dos proventos ter por referência dois postos acima daquele ostentado pelo militar na atividade.
	9.	Sobre o primeiro ponto - os destinatários do adicional -, a jurisprudência do Superior Tribunal de Justiça (STJ) , intérprete último da lei federal, há muito se encontra pacificada, como ilustram os precedentes adiante reproduzidos:
	'PROCESSUAL CIVIL. ADMINISTRATIVO. MILITAR REFORMADO POR ATINGIR A IDADE LIMITE NA RESERVA. INVALIDEZ SUPERVENIENTE À INATIVAÇÃO. REFORMA COM REMUNERAÇÃO CORRESPONDENTE AO GRAU HIERÁRQUICO IMEDIATO. IMPOSSIBILIDADE. SÚMULAS 7 E 83 DO STJ.
	1. O art. 110 da Lei 6.880/1980 prevê o direito de o militar da ativa ou da reserva remunerada ser reformado com a remuneração calculada com base no soldo correspondente ao grau hierárquico imediato ao que possuir.
	2. O Tribunal de origem asseverou: 'o autor foi reformado ex officio em 21/05/2006 (Evento 20 - PROCADM4 - fl. 15) , por ter atingido idade limite de permanência na reserva, nos termos do art. 106, I, d, da Lei n° 6.880/80. Pretende, agora, a melhoria da reforma para que seus proventos passem a ser calculados com base na remuneração do posto superior na inatividade, em razão da superveniência de moléstia que determina a sua invalidez (neoplasia maligna constatada em 04/01/2008) '.
	3. É inviável reanalisar a constatação das datas da reforma e da eclosão da moléstia, pois inarredável a revisão do conjunto probatório dos autos para afastar as premissas fáticas estabelecidas pelo acórdão recorrido. Aplica-se, portanto, o óbice da Súmula 7/STJ. 
	4. Ao reconhecer que o direito ora pugnado alcança apenas os militares da ativa ou da reserva remunerada, não prevendo a possibilidade da alteração de proventos de militar reformado por atingir a idade limite na reserva, o Tribunal a quo decidiu em consonância com a jurisprudência do STJ, razão pela qual incide a Súmula 83 do STJ. Precedentes: REsp 1.381.724/RS, Relatora Ministra REGINA HELENA COSTA, PRIMEIRA TURMA, DJe 10/5/2017; e AgRg no REsp 1.539.940/RS, Relatora Ministra ASSUSETE MAGALHÃES, SEGUNDA TURMA, DJe 29/3/2016.
	5. Recurso Especial não conhecido' (REsp 1784347/RS, Rel. Min. Herman Benjamin, Segunda Turma, julgado em 2/4/2019, DJe de 23/4/2019; ênfase acrescentada) .
'ADMINISTRATIVO. MILITAR. REFORMA. ALTERAÇÃO DE BENEFÍCIO. INCAPACIDADE SUPERVENIENTE. ART. 110, § 1º C/C ART. 108, V, DA LEI 6.880/80. MILITARES DA ATIVA OU RESERVA REMUNERADA. RESTRIÇÃO. MILITAR JÁ REFORMADO. IMPOSSIBILIDADE. 
	1. A reforma do militar com a remuneração calculada com base no soldo correspondente ao grau hierárquico imediato ao que possuir ou que possuía na ativa, nos termos do art. 110, § 1º, c/c o art. 108, V, da Lei 6.880/80, restringe-se aos militares da ativa ou reserva remunerada, na exata disposição do caput do art. 110, não sendo possível a concessão de tal benesse àqueles militares já reformados. 
	2. Recurso especial não provido' (REsp 1.340.075/CE, Rel. Min. Castro Meira, Segunda Turma, julgado em 9/4/2013, DJe de 15/4/2013; ênfase acrescentada) .
	(...) 11. De fato, há distinção tão substancial entre os regimes jurídicos aplicáveis, de per si, aos militares da ativa, da reserva e reformados que não se apresenta razoável pretender igualá-los - pela via da hermenêutica - para efeito de concessão de benefícios. Note-se que, no plano remuneratório, o Supremo Tribunal Federal (STF) tem restringido, inclusive, a eficácia de títulos executivos judiciais quando o titular do direito migra da condição de servidor ativo para a de servidor aposentado. No MS 30.725, por exemplo, o Ministro Gilmar Mendes anotou:
	'Nesse sentido, a coisa julgada deveria ser invocada, a princípio, para efeitos de pagamento de vencimentos, o que não significa, necessariamente, que essa proteção jurídica se estenda, desde logo, para o cálculo dos proventos, o qual deve ser analisado caso a caso, sob pena de reconhecer-se a perpetuação de um direito declarado a ponto de alcançar um instituto jurídico diverso: o instituto dos proventos.'
	12.	 Ora, o art. 110 do Estatuto dos Militares tem por evidente propósito compensar os militares da ativa que tenham sua carreira precocemente interrompida por infortúnios associados ao cumprimento do dever. A exceção são as enfermidades referidas no inciso V do art. 108, mas mesmo ali se faz inequívoca a intenção do legislador de favorecer o militar vitimado pela interrupção abrupta da carreira.
	13. Naturalmente, não há que se falar em interrupção da carreira no caso de militares já reformados.
	14.	 Poder-se-ia até objetar, é verdade, que os militares da reserva, expressamente referidos pela norma, também se encontram, tecnicamente, na situação de inativos. No entanto, insisto, o discrímen entre reserva e reforma é tal que a simples leitura da conceituação dada aos institutos espanca qualquer dúvida a respeito. Eis o que dispõe o art. 3º da Lei 6.880/1980:
	'Art. 3° Os membros das Forças Armadas, em razão de sua destinação constitucional, formam uma categoria especial de servidores da Pátria e são denominados militares.
	§ 1° Os militares encontram-se em uma das seguintes situações:
	a) na ativa:
	(...) b) na inatividade:
	I - os da reserva remunerada, quando pertençam à reserva das Forças Armadas e percebam remuneração da União, porém sujeitos, ainda, à prestação de serviço na ativa, mediante convocação ou mobilização; e
	II - os reformados, quando, tendo passado por uma das situações anteriores estejam dispensados, definitivamente, da prestação de serviço na ativa, mas continuem a perceber remuneração da União.'
	15 Nessa mesma linha, saliento que, em sua redação original, o § 1º do art. 110 do Estatuto dirigia-se unicamente aos militares da ativa. Foi a ocorrência de casos reais de incapacidade - envolvendo reservistas convocados - ocasionada por ferimento ou enfermidade contraída em função do efetivo exercício da atividade militar (incisos I e II do art. 108) que motivou o legislador a lhes estender o benefício. Reproduzo a exposição de motivos que fundamentou a alteração:
	(...) 18. Relativamente ao segundo ponto mencionado no item 8 deste voto - concessão em cascata do benefício previsto no art. 110 da Lei 6.880/1980 -, a jurisprudência do STJ rejeita a hipótese mesmo que a moléstia incapacitante tenha sido adquirida com o militar ainda na reserva remunerada. Em outras palavras, se já beneficiário da vantagem do art. 50, inciso II, da Lei 6.880/1980 (inatividade com proventos calculados sobre o posto hierárquico imediato) , nem sequer o militar da reserva remunerada acometido de moléstia incapacitante faz jus a nova melhoria de proventos com esteio no art. 110, § 1º, da Lei 6880/1980. Nesse sentido, exemplificativamente, cito como precedente:
	'AGRAVO REGIMENTAL NOS EMBARGOS DE DECLARAÇÃO EM RECURSO ESPECIAL. ADMINISTRATIVO. MILITAR DA RESERVA REMUNERADA. SUPERVENIÊNCIA DE INCAPACIDADE TOTAL E DEFINITIVA. REFORMA. CÁLCULO DOS PROVENTOS. SOLDO DO POSTO IMEDIATAMENTE SUPERIOR AO QUE EXERCIA NA ATIVA. 
	1. A orientação jurisprudencial desta Corte Superior é no sentido de que o militar da reserva remunerada julgado definitivamente incapaz para qualquer trabalho, como na hipótese de estar acometido de cardiopatia grave, deve ser reformado com proventos correspondentes ao soldo da graduação hierárquica imediata a que possuía na ativa, nos termos do art. 110, § 1º, da Lei nº 6.880/80. 
	2. Agravo regimental a que se nega provimento' (AgRg nos EDcl no Recurso Especial 966.142/RJ, Rel. Min. Marco Aurélio Bellizze, Quinta Turma, julgado em 26/2/2013, DJe de 5/3/2013) .
	(...) 20. Ressalto, a propósito, que o entendimento aqui externado foi acolhido à unanimidade pelo Plenário desta Corte de Contas por meio do Acórdão 2.225/2019, de 18/9/2019.'
	
	Ante o exposto, este representante do Ministério Público de Contas da União opina por considerar ilegais os atos de pensões militares instituídas por Joao de Faria Lacerda e Manoel Bispo dos Santos. Por fim, quanto aos demais atos, acolhemos a proposta de legalidade e registro."
É o Relatório.

não há.

Procurador Rodrigo Medeiros de Lima.

PESSOAL. PENSÕES MILITARES. BENEFÍCIO CORRESPONDENTE A DOIS GRAUS HIERÁRQUICOS SUPERIORES AO POSTO OU GRADUAÇÃO DO INSTITUIDOR NA ATIVA. ILEGALIDADE DE DOIS ATOS. NEGATIVA DE REGISTRO. LEGALIDADE E REGISTRO DOS DEMAIS ATOS. DETERMINAÇÕES.

PENSÃO MILITAR (PMIL)

Secretaria de Fiscalização de Pessoal (Sefip).

Trata-se de pensões militares deferidas pelo Serviço de Inativos e Pensionistas do Comando da Marinha sob as seguintes condições:
	Peça
	Instituidor
	Número de Controle
	Tipo de Ato
	Data do Óbito
	Vigência
	Enviado 
ao TCU
	Beneficiárias

	2
	João de Faria Lacerda
	33100/2017
	Inicial
	4/2/2017
	4/2/2017
	21/3/2018
	Maria do Carmo da Fonseca Lacerda (cônjuge) 

	3
	Afrânio Costa de Castro
	34014/2017
	Inicial
	16/11/2016
	9/2/2017
	7/3/2018
	Eva Nunes de Paula (companheira) 

	4
	Manoel Armando da Silva
	34086/2017
	Alteração
	14/1/1991
	30/1/2012
	7/3/2018
	Adma da Silva Manacas (filha) ;
Andréa Guerreiro da Silva (filha) ;
Aurizete Silva de Almeida (filha) ;
Enilda da Silva Bezerra (filha) ;
Nadir Carmo da Silva Figueiredo (filha) ; 
Natália Nery da Silva (cônjuge) 

	5
	Nestor Sanctos Filho
	34355/2017
	Inicial
	3/9/2017
	3/9/2017
	19/4/2018
	Alessandra Miguez Nascimento Lins (filha) ;
Márcia Maria Granja França (companheira) 

	6
	Joviano Carlos de Araújo
	34588/2017
	Inicial
	16/09/2017
	16/09/2017
	25/04/2018
	Leilda Wu de Araújo (cônjuge) 

	7
	Antônio Martins
	34641/2017
	Reversão
	26/05/1991
	09/01/2017
	25/04/2018
	Nilma Martins Peixoto (filha) ;
Sheilia Carneiro Martins (filha) 

	8
	José Zuito Muniz
	34754/2017
	Inicial
	18/11/2016
	18/11/2016
	25/04/2018
	Maria Rosa de Lima Muniz (cônjuge) ;
Maria Shyleny Muniz da Silva (filha) 

	9
	Adeildo Pedro dos Santos
	34811/2017
	Inicial
	27/10/2016
	27/10/2016
	25/04/2018
	Nilzete Erlinda Froeder dos Santos (cônjuge) 

	10
	Manoel Bispo dos Santos
	35297/2017
	Inicial
	16/08/2017
	16/08/2017
	14/05/2018
	Cláudia Lima dos Santos (filha) ;
Maria Helena Pereira dos Santos Bispo (cônjuge) 

	11
	Francisco das Chagas de Albuquerque
	35417/2017
	Inicial
	16/09/2017
	16/09/2017
	15/05/2018
	Jamira Rangel de Albuquerque (cônjuge) 

2.	De toda sorte, após a análise final do feito, a Sefip pugnou pela legalidade de todos os aludidos atos, tendo o MPTCU opinado, todavia, pela ilegalidade da pensão militar instituída por João de Faria Lacerda (Peça 2) e Manoel Bispo dos Santos (Peça 10) , ao vislumbrar que não subsistiria o embasamento legal para o cálculo dos proventos de reforma tendo por referência dois postos acima daquele ostentado pelo militar na atividade.
3.	Incorporo o parecer da Sefip, com o ajuste apontado pelo MPTCU, a estas razões de decidir.
4.	Como instituidor da respectiva pensão militar, o saudoso Sr. João de Faria Lacerda teria ocupado na ativa a graduação de Suboficial, tendo sido transferido para a reserva remunerada em 10/12/1999, com o cômputo de 47 anos de idade e de 30 anos, 2 meses, 16 dias de tempo de serviço (contribuição) , quando passou a perceber os proventos calculados sob o soldo de 2º Tenente ante a aplicação do art. 50, II, da Lei n.º 6.880 (Estatuto dos Militares) , de 1980.
5. 	Todavia, em 31/10/2002, o Sr. João de Faria Lacerda teria sido reformado, por invalidez permanente, quando passou a perceber os proventos calculados sob o soldo de 1º Tenente, com dois postos acima, então, da graduação ostentada na atividade.
6. 	Por seu turno, o saudoso Sr. Manoel Bispo dos Santos teria ocupado na ativa a graduação de 3º Sargento, tendo sido transferido para a reserva remunerada em 9/4/1992, com o cômputo de 49 anos de idade e de 30 anos, 8 meses, 19 dias de tempo de serviço (contribuição) , quando passou a perceber os proventos calculados sob o soldo de 2º Sargento.
7. 	Todavia, em 23/5/1998, ele teria sido reformado, por incapacidade definitiva, quando passou a perceber os proventos calculados sob o soldo de 2º Tenente, com quatro postos acima, então, da graduação ostentada na atividade, ante a suposta aplicação do art. 110, § 1º, "b", da Lei n.º 6.880, de 1980.
8. 	O Parquet especial assinalou, contudo, que, por meio do Acórdão 2.225 na Sessão de 18/9/2019, o Plenário do TCU teria firmado o entendimento no sentido da ausência de embasamento jurídico para o cálculo dos proventos de reforma, com dois ou mais postos acima daquele ostentado pelo militar na ativa, em consonância com os arts. 50, 108 e 110 da Lei n.º 6.880, de 1980.
9.	Bem se vê que, nos termos do art. 110 da Lei n.º 6.880, de 1980, o militar da ativa ou da reserva remunerada, ao ser considerado incapaz definitivamente, seria reformado com os proventos calculados sob o soldo no grau hierárquico imediatamente superior ao ocupado na ativa, mostrando-se ilegais os suscitados atos de pensão.
10.	De todo modo, como as aludidas pensões deram entrada no TCU há menos de 5 anos, não seria necessária a prévia oitiva das interessadas no presente momento, em plena consonância com a jurisprudência do STF (v.g.: MS-25.116 e MS-25.403) e com a jurisprudência do TCU (v.g.: Acórdão 587/2011-TCU-Plenário) . 
11.	O TCU deve considerar ilegais, portanto, os atos de pensão militar acostados às Peças 2 e 10, negando-lhes o respectivo registro, sem prejuízo de considerar legais todos os demais atos.
Ante o exposto, pugno pela prolação do Acórdão ora submetido a este Colegiado.
TCU, Sala das Sessões, em 3 de dezembro de 2019.
Ministro-Substituto ANDRÉ LUÍS DE CARVALHO 
Relator